臺灣高等法院民事裁定
110年度抗字第77號
抗  告  人  中華郵政股份有限公司

法定代理人  吳宏謀  
代  理  人  官朝永律師
上列抗告人因與相對人魏富貴等間請求損害賠償事件，對於中華
民國109年12月14日臺灣基隆地方法院109年度重訴字第70號所為
裁定提起抗告，本院裁定如下：
    主  文
原裁定廢棄，發回臺灣基隆地方法院。
    理  由
一、按因犯罪而受損害之人，於刑事訴訟程序得附帶提起民事訴
    訟，對於被告及依民法負賠償責任之人，請求回復其損害，
    刑事訴訟法第487條第1項定有明文。該條項所稱之「依民法
    負賠償責任之人」，係指該刑事案件中依民法規定應負賠償
    責任之人而言。故附帶民事訴訟之原告所主張之共同加害人
    ，必以在刑事訴訟程序中經認定係共同侵權行為之人，始得
    謂為依民法負賠償責任之人，否則對之提起是項附帶民事訴
    訟，即難謂為合法（最高法院96年度台上字第978號裁定參
    照）。惟因刑事附帶民事訴訟本質上與一般民事訴訟無異，
    刑事訴訟法第503條第1項但書、第3項規定於刑事訴訟諭知
    無罪、免訴或不受理之判決者，經原告聲請時，應將附帶民
    事訴訟移送管轄法院之民事庭，原告則應繳納訴訟費用，即
    係就原不符合同法第487條第1項所定要件之附帶民事訴訟，
    為兼顧原告之程序利益、實體利益及紛爭一次解決之訴訟經
    濟，允原告繳納裁判費後，由民事法院審理，於被告未受有
    罪判決時，原告尚且得聲請移送管轄法院之民事庭，並補繳
    裁判費以補正程式之欠缺，則於被告經判決有罪之情形，尤
    不應剝奪原告繳納裁判費，請求依一般民事訴訟程序解決其
    紛爭之權利，況關於原告是否為因犯罪而受損害之人，或被
    告是否為依民法負賠償責任之人等，法院見解可能不一，非
    原告所能預測，不應由其承受未能正確預測法院見解之風險
    ，故應許其得繳納裁判費，以補正起訴程式之欠缺(最高法
    院民事大法庭108年度台抗大字第953號裁定參照)。
二、抗告人抗告意旨略以：伊以相對人明知原審被告張美華僅為
    伊公司之壽險業務經辦員，不需借用他人帳戶使用，竟基於
    幫助張美華非法收取客戶大筆躉繳保險費之犯意，而提供金
    融機構存款帳戶供張美華支配使用，與張美華共同違反銀行
    法、詐欺罪及偽造文書罪，為共同侵權行為人，而於原法院
    刑事庭提起附帶民事訴訟（原法院108年度重附民第7號），
    請求相對人與張美華連帶負賠償責任，並經原法院刑事庭裁
    定移送民事庭審理。附帶民事訴訟之對象本不以刑事案件被
    告為限，依民法負賠償責任之人亦包括在內，相對人既為依
    民法第184條、第185條規定，應與張美華連帶負賠償責任之
    人，伊自得對相對人提起附帶民事訴訟。然原裁定認相對人
    既未經提起公訴，或經原法院107年度金重訴字第1號（下稱
    系爭刑事案件）刑事判決認定屬共同侵權行為之人，伊就相
    對人提起本件刑事附帶民事訴訟不符刑事訴訟法第487條所
    定合法要件，駁回伊附帶民事訴訟請求，顯於法有違。且縱
    認伊對相對人所提附帶民事訴訟不符合刑事訴訟法第487條
    第1項所定要件，應許伊繳納裁判費，以補正起訴程式之欠
    缺，爰提起抗告，求為廢棄原裁定等語。
三、經查，相對人並非系爭刑事案件之被告，且依系爭刑事案件
    判決事實欄所載「..又張美華以上揭方式收訖客戶所躉繳之
    郵政簡易壽險保險金後，將該保險金存入自己或不知情之配
    偶魏富貴、女兒魏雨蓉、兒子魏雨韜、魏富貴之胞弟魏富國
    與魏國明、魏富貴之胞姊林魏寶珠、姪女張萌珏、侄子張冠
    晟等人（即相對人）之金融機構存款帳戶內（魏富貴、魏雨
    蓉、魏雨韜、魏富國、魏國明、林魏寶珠、張萌珏與張冠晟
    等8人涉嫌此部分幫助張美華背信、違反銀行法及簡易人壽
    保險法等犯嫌部分由檢察官另為不起訴處分）」（見原法院
    重訴卷第14-15頁），足認相對人並非系爭刑事案件之被告
    ，或於刑事訴訟程序中經認係共同侵權行為人，而為刑事訴
    訟法第487條第1項所稱之依民法負賠償責任之人，抗告人於
    刑事訴訟程序中附帶提起民事訴訟，請求相對人與張美華應
    負共同侵權行為人之連帶賠償責任，核與刑事訴訟法第487
    條第1項之要件不合。惟原法院刑事庭雖誤於109年8月24日
    以108年度重附民字第7號裁定將案件移送於原法院民事庭(
    見原法院重訴卷第11-12頁)，然揆諸前開說明，為兼顧抗告
    人之程序利益、實體利益、請求權消滅時效期間及紛爭一次
    解決之訴訟經濟，應許抗告人得繳納裁判費，以補正起訴程
    式之欠缺。原法院民事庭未先定期命抗告人繳納裁判費，逕
    以抗告人對相對人提起之刑事附帶民事訴訟不合於刑事訴訟
    法第487條第1項之規定為由，依民事訴訟法第249條第1項第
    6款規定，以原裁定駁回抗告人對相對人之訴及假執行之聲
    請，自有不當。抗告意旨指摘原裁定不當，聲明廢棄，為有
    理由，爰由本院予以廢棄，發回原法院另為適法之處理。
四、據上論結，本件抗告為有理由，爰裁定如主文。
中　　華　　民　　國　　110 　年　　2 　　月　　26　　日
                  民事第十二庭
                      審判長法  官  陳秀貞
                            法  官  毛彥程
                            法  官  蔡世芳
正本係照原本作成。
本裁定除以適用法規顯有錯誤為理由外，不得再抗告。如提起再
抗告，應於收受送達後10日內委任律師為代理人向本院提出再抗
告狀。並繳納再抗告費新臺幣１千元。
中　　華　　民　　國　　110 　年　　3 　　月　　2 　　日
  　　　　　　　　　　　　　書記官　何敏華